【裁判字號】    89,上,360
【裁判日期】    900612
【裁判案由】    債務不履行損害賠償
【裁判全文】
臺灣高等法院臺中分院民事判決  八十九年度上字第三六○號
      上  訴  人  乙○○
      被上訴人    丙○○
      被上訴人    丁○○
      被上訴人    第一商業銀行北屯分行
      法定代理人  甲○○
      被上訴人    戊○○
右當事人間債務不履行損害賠償事件，上訴人對於中華民國八十九年六月十六日臺灣
彰化地方法院八十九年訴字第二二五號第一審判決提起上訴，本院判決如左：
      主      文
上訴駁回。
第二審訴訟費用由上訴人負擔。
      事實及理由
一、被上訴人丙○○經合法通知無正當理由未到庭，經核無民事訴訟法第三百八十六
    條各款所列情形，爰依上訴人之聲請，由其一造辯論而為判決。
二、本件上訴人起訴主張：其於民國八十六年五月二十日與被上訴人丙○○訂定買賣
    契約，購買訴外人顏淑華所有坐落彰化縣竹塘鄉○○段一六五六地號、面積一０
    二九平方公尺土地一筆（以下稱系爭土地），總價金為新台幣（下同）二百一十
    五萬元，因系爭土地前曾於八十三年間與同地段一六三二、一六六六及一六九二
    地號土地，共同設定本金最高限額抵押權八百八十七萬元，雙方並委任被上訴人
    丁○○辦理買賣登記事宜，並於八十六年六月十八日移轉登記完畢，嗣上訴人以
    系爭土地向被上訴人第一商業銀行北屯分行（以下簡稱為第一銀行）申請貸款，
    並由第一銀行行員即被上訴人戊○○經辦，經被上訴人第一銀行同意，核貸二百
    五十萬元（土地貸款一百五十萬元、及信用貸款一百萬元），並於八十七年三月
    四日撥入上訴人設於被上訴人第一銀行，帳號00000000000號之帳戶
    內，同日並自該帳戶轉帳二百一十五萬元，用以清償訴外人宇盛資訊股份有限公
    司（以下簡稱為宇盛公司）之債務，被上訴人等人均保證於銀行貸款放款前，系
    爭土地與其他土地（即同地段一六三二、一六六六、一六九二地號）共同擔保設
    定之本金最高限額抵押權八百八十七萬元，會全部塗銷清楚，惟上訴人持被上訴
    人第一銀行於八十七年三月四日出具之一北屯字第一二九四號抵押權部分塗銷同
    意書，向二林地政事務所辦理抵押權塗銷登記時，卻遭到駁回，被上訴人第一銀
    行未經上訴人同意及完成塗銷上開抵押權登記，即擅自於八十七年三月四日放款
    ，造成上訴人每月一萬九千二百五十三元之利息損失，及明知系爭土地已出具抵
    押權部分塗銷同意書予上訴人，竟仍將系爭土地向法院聲請拍賣，並將系爭土地
    之「他項權利證明書」及「抵押權設定契約書」併送執行法院，而被上訴人丙○
    ○未依買賣契約履行，及被上訴人丁○○未依委任完成買賣契約內容，將系爭土
    地上所共同擔保之八百八十七萬元最高限額抵押權登記處理清楚，將產權無負擔
    的移轉給上訴人取得，使上訴人於買受系爭土地後於八十六年七月間以三百八十
    萬元出賣予給訴外人張明順，並已收受三十萬元之定金，因拖延時日未能履約，
    經訴外人張明順於八十九年二月五日解除契約，並要求上訴人賠償六十萬元（含
    三十萬元定金），造成上訴人損失價差一百六十五萬元之預期利益、及三十萬元
    賠償金額之所失利益，及為期兩年每月一萬九千二百五十三元利息之支出，共計
    四十六萬二千零七十二元之損失，總計上訴人之損失為二百四十一萬二千零七十
    二元，爰依侵權行為、及債務不履行損害賠償法律關係，請求被上訴人應連帶賠
    償二百四十一萬元，及被上訴人第一銀行、戊○○應連帶賠償不當放款轉帳之二
    百十五萬元之損害等語。上訴人不服原判決就駁回其請求被上訴人應連帶給付二
    百四十一萬元部分提起本件上訴，而對駁回其請求被上訴人第一銀行、戊○○應
    連帶給付二百十五萬元部分，則未為上訴，於本院聲明求為判決：(一)原判決廢棄
    。(二)被上訴人應連帶給付上訴人二百四十一萬元及自起訴狀繕本送達之翌日起至
    清償日止按年息百分之五計算之利息。(三)願供擔保請准宣告假執行。
三、被上訴人第一銀行、及戊○○則辯以：上訴人指稱被上訴人等人向其詐稱「保證
    在辦理銀行貸款放款前，系爭土地與其他土地共同擔保設定本金最高限額八百八
    十七萬元會全部塗銷清楚」乙節，與事實不符，蓋上訴人與被上訴人丙○○於八
    十六年十二月間至第一銀行申請抵押貸款，第一銀行即於八十六年十二月二十八
    日指派副理劉海坤到抵押物現場查估，在此之前，被上訴人完全不認識上訴人，
    亦不知上訴人與被上訴人丙○○、丁○○何時何地訂定土地買賣契約，被上訴人
    戊○○亦係因辦理本件抵押物鑑價手續始認識上訴人，怎會保證塗銷抵押權之承
    諾，且被上訴人戊○○亦非地政人員，怎敢向其保證本身業務以外之事項，被上
    訴人戊○○在銀行係擔任抵押物之鑑價工作，辦理鑑價完成後，再將鑑價結果轉
    至放款部門辦理，本件貸放工作非由被上訴人擔任，且鑑價時被上訴人戊○○即
    於「設定抵押權申請書」備註欄書明「本件應俟取得上列第一次序及第二次序抵
    押權後始能貸放」，被上訴人戊○○於鑑價工作已盡相當之注意，系爭土地抵押
    權無法塗銷，非被上訴人之責任，銀行權限僅在於債務清償後即發給清償證明，
    至地政機關不予辦理塗銷手續，上訴人應另循行政途徑解決、或向被上訴人丙○
    ○追究，不應遷怒被上訴人，又上訴人主張被上訴人未經其同意即撥款云云，與
    事實不符，被上訴人第一銀行於八十七年三月四日將上訴人所借款項二百五十萬
    元，分成一百五十萬元、及一百萬元轉帳匯入上訴人設於被上訴人第一銀行帳號
    0000000000－0號之帳戶，上訴人亦於當天於該帳戶提領二百一十五
    萬元清償訴外人宇盛公司之舊欠款，另自行提領三十五萬元，若上訴人未同意被
    上訴人撥款，其如何親自簽章提款，並清償訴外人宇盛公司部分舊欠，被上訴人
    亦於同時出具「抵押權部分塗銷同意書」予上訴人，以配合其能持向地政事務所
    辦理系爭土地抵押權之塗銷，上訴人指稱系爭最高限額抵押權八百八十七萬元須
    全部塗銷清楚後，始得放款云云，並非實在，蓋本件最高限額抵押權之標的物，
    乃系爭土地及其他三筆土地，就債權人債權之擔保而言，在債務人未全部清償借
    款前，不可能放棄全部抵押物之擔保，況債務人又以其中一筆土地設定第二、三
    順位之抵押權辦理借新還舊，在借款增加，擔保品未相對增加之情況下，若能將
    系爭土地原先最高限額抵押權部分塗銷，使第二、三順位抵押權依次進升，對債
    務人已屬有利而對債權人並無益處，債權人作此讓步已屬難事，更遑論將全部擔
    保品之最高限額抵押權塗銷，此在銀行實務上為絕不可能之事，再八十七年四月
    二日，被上訴人第一銀行就前揭准予拍賣抵押物之裁定，聲請強制執行，惟聲請
    執行之標的，並未包括系爭土地在內，上訴人指稱被上訴人在未通知其及未經其
    同意之下，即將系爭土地連同他項權利證明書、抵押權設定契約書送法院拍賣，
    侵害上訴人權利云云，即與事實不符等語置辯，於本院聲明求為判決：駁回上訴
    。
四、被上訴人丁○○則以：兩造原不認識，被上訴人丙○○代理所有權人顏淑華與上
    訴人就系爭土地談好價錢、給付定金後，始於八十六年五月二十日至被上訴人事
    務所訂立買賣契約，另有同段一六三二、一六六六、一六九二等三筆土地，是由
    第三人辦好自耕能力證明及增值稅申報，始交付被上訴人送件登記，顯見買賣雙
    方就抵押權塗銷如何協商，被上訴人並不知情，上訴人於八十六年十月四日始至
    被上訴人事務所領取權狀，且於八十七年一月份，親自向被上訴人第一銀行辦理
    用印、對保程序後，委託被上訴人辦理抵押權設定登記，又被上訴人第一銀行於
    八十七年三月四日始開立抵押權部分塗銷同意書，上訴人與訴外人張明順間不可
    能於八十六年七月間有買賣行為，而被上訴人於八十七年三月十日受上訴人委託
    ，向二林地政事務所辦理抵押權部分塗銷登記及抵押權內容變更登記，因擔保物
    減少須所有權人黃麗之同意，因黃麗未出面而無法處理，地政機關通知補正之原
    因亦係共同抵押之另三筆土地新所有權人黃麗未出面會同辦理之故等語置辯，於
    本院聲明求為判決：駁回上訴。
五、被上訴人丙○○經合法通知，雖未於言詞辯論期日到場，惟據其前之陳述，則以
    ：系爭土地為被上訴人所買，登記於顏淑華名下，因欠銀行債務，方將系爭土地
    以總價二百十五萬元出賣予上訴人，當初與上訴人及被上訴人第一銀行、戊○○
    有協議，銀行同意可同時塗銷系爭土地抵押權及放款，即借新還舊，將系爭土地
    貸款金額中之二百十五萬元清償予被上訴人第一銀行，貸款手續均由被上訴人第
    一銀行與上訴人直接處理等語置辯，於本院聲明求為判決：駁回上訴。
六、上訴人主張其於八十六年五月二十日與被上訴人丙○○訂定土地買賣契約，購買
    訴外人顏淑華所有坐落彰化縣竹塘鄉○○段一六五六地號、面積一０二九平方公
    尺之系爭土地，總價金為二百一十五萬元，而系爭土地前曾於八十三年間與同地
    段一六三二、一六六六及一六九二地號土地，共同設定本金最高限額抵押權八百
    八十七萬元，其與被上訴人丙○○並委任被上訴人丁○○辦理買賣登記事宜，並
    於八十六年六月十八日移轉登記完畢，其以系爭土地向被上訴人第一銀行申請貸
    款，由被上訴人第一銀行行員即被上訴人戊○○經辦，經被上訴人第一銀行同意
    ，核貸二百五十萬元，並於八十七年三月四日撥入上訴人設於被上訴人第一銀行
    帳號00000000000號之帳戶內，於同日自上開帳戶轉帳二百一十五萬
    元，用以清償訴外人宇盛公司前以系爭土地向被上訴人第一銀行抵押貸款所欠之
    債務，而被上訴人第一銀行同時並發給上訴人抵押權部分塗銷同意書，同意塗銷
    系爭土地上開最高限額抵押權登記，惟上訴人於持該抵押權部分塗銷同意書向彰
    化縣二林地政事務所辦理系爭土地抵押權塗銷登記時，卻遭該地政機關駁回等事
    實，業據上訴人提出系爭不動產買賣契約書、土地所有權狀、抵押權部分塗銷同
    意書、彰化縣二林地政事務所八十九年二月二十九日二地駁字００００四七號土
    地登記案件駁回通知書、上訴人設於第一銀行帳號00000000000號帳
    戶支存明細表、及系爭土地登記謄本等件為證，並為被上訴人所不爭執，堪信上
    訴人此部分之主張為真實。惟上訴人主張：被上訴人等人均保證於第一銀行貸款
    放款前，系爭土地與其他土地即同地段一六三二、一六六六、一六九二地號土地
    共同擔保設定之本金最高限抵押權八百八十七萬元會負責全部塗銷清楚，惟迄今
    未能塗銷，致其受有上開損害一節，則為被上訴人所否認，並分別以上詞置辯，
    經查：
  (一)上訴人主張被上訴人向其訛稱：保證在辦理銀行貸款放款前，系爭土地與其他土
    地即同地段一六三二、一六六六、一六九二地號土地共同擔保所設定之本金最高
    限抵押權八百八十七萬元，會全部塗銷清楚一節，為被上訴人所否認，上訴人就
    此部分之主張，並未能積極舉證証明之，又查被上訴人第一銀行於八十七年三月
    四日所出具之一北屯字第一二九四號抵押權部分塗銷同意書，僅同意系爭土地抵
    押權之塗銷，並不及於其他三筆共同擔保之土地，因系爭土地出賣予上訴人後，
    核貸予上訴人之款項中之二百一十五萬元，由上訴人帳戶轉帳清償訴外人宇盛公
    司前以系爭土地向被上訴人第一銀行抵押貸款所欠之債務，該貸款既已清償，被
    上訴人第一銀行即發給上訴人抵押權部分塗銷同意書，惟上開最高限額抵押權之
    標的物，除系爭土地外，尚有其他上揭三筆土地，於債務人未全部清償其他借款
    前，於銀行實務作法上，被上訴人第一銀行要無出具全部抵押權塗銷登記同意書
    之理，此乃吾人生活經驗之判斷，自毋庸贅言，因之；上訴人此部分主張核與經
    驗法則有違，自不足採。又上訴人持該抵押權部分塗銷同意書向彰化縣二林地政
    事務所申請系爭土地抵押權塗銷，固遭該所駁回，惟駁回之理由係因申請書內容
    欠詳、身分証影本模糊不清、及應繳証件如抵押權部分塗銷同意書、及他項權利
    証明書不足等原因，有彰化縣二林地政事務所土地登記案件駁回通知書、及該所
    八十九年三月十日二地甲字第一五一九號函附卷可稽（見原卷第二十六、二十七
    頁），另被上訴人丁○○辯稱：系爭土地未能塗銷抵押權設定登記，係其他另三
    筆土地所有權人黃麗未出面會同辦理之故等語，則無論係上開何者原因未能塗銷
    系爭土地之抵押權設定登記，均應由上訴人向地政機關補正、或設法與訴外人黃
    麗連絡解決，難認可歸責於被上訴人之事由致無法塗銷系爭土地抵押權登記，被
    上訴人上開所辯，均足以採信。
  (二)系爭土地及同地段一六三二、一六六六、一六九二地號土地，於八十三年四月間
    ，因訴外人宇盛公司向被上訴人第一銀行借款，並由訴外人詹明發、詹許阿庚以
    其所有上開四筆土地為擔保，共同設定最高限額抵押權八百八十七萬元，嗣該四
    筆土地分別移轉登記予訴外人顏淑華、黃麗，八十六年三、四月間，因訴外人宇
    盛公司未能清償借款，被上訴人第一銀行依法聲請拍賣抵押物，將上開四筆土地
    一併聲請准予拍賣，而經原審於八十六年十一月三日以八十六年度拍字第六一七
    號裁定准予拍賣在案，被上訴人第一銀行於八十七年四月二日持該准予拍賣抵押
    物裁定，向原審聲請強制執行，惟聲請執行之標的物，並未包括系爭土地在內，
    因被上訴人第一銀行以系爭土地所擔保之債權業已償還，故不予聲請強制執行，
    而僅聲請執行其餘三筆土地，惟因當時係全部土地共同擔保，故於聲請強制執行
    時，乃將全部之他項權利證明書及抵押權設定契約書併送執行法院，以上有上開
    四筆土地登記簿謄本，並經本院調閱原審八十七年度執字第二二八二號拍賣抵押
    物執行全卷查明屬實，是上訴人主張被上訴人第一銀行為實行抵押權，併將系爭
    土地聲請執行法院拍賣之，侵害其權利云云，亦有誤解。
  (三)上訴人以系爭土地申請辦理抵押貸款，由被上訴人第一銀行經辦人員即被上訴人
    戊○○至現場評估後，准予二百五十萬元之貸款，並分別設定最高限額抵押權一
    百八十萬元、及一百二十萬元之本金最高限額抵押權，有該設定抵押權申請書、
    現場查估照片、不動產調查表、授信申請書、借款申請書等件為證，又依上開抵
    押權設定申請書上之備註欄載明：一、第一次序設定一百八十萬元，第二次序設
    定一百二十萬元，作為加強債權確保之用。二、本件應俟取得上列第一次序及第
    二次序抵押權後，始得貸放。三、貸放後應同時收回初貸四百八十萬元之部分本
    金二百十五萬元等語（見原卷第三十一頁），因之；被上訴人第一銀行於設定第
    一順位一百八十萬元、及第二順位一百二十萬元之本金最高限額抵押權後，即能
    貸放款項予上訴人，並非上訴人所指須以系爭土地八百八十七萬元最高限額抵押
    權塗銷後，被上訴人第一銀行始能貸放，則被上訴人第一銀行於上開第一、二順
    位抵押權設定登記後之八十七年三月四日將核貸之二百五十萬元撥入上訴人設於
    該行帳號00000000000帳戶，並無不當，況上訴人亦自認於被上訴人
    第一銀行核撥上開款項後，其於當日即自該帳戶提領二百一十五萬元清償訴外人
    宇盛公司前積欠被上訴人之欠款，其他三十五萬元係其自己提領出來清償個人債
    務等情（見本院卷第八十頁），復有上開帳戶明細表、第一銀行取款憑條、及放
    款收回傳票等件在卷可稽，又上訴人於被上訴人第一銀行撥款後，亦按月繳納本
    息一節，亦有放款攤還及收息紀錄查詢單在卷可資佐証，足見；被上訴人核撥上
    開款項入上訴人帳戶，係依其等間之約定，亦為上訴人所同意，且核撥之款項已
    為上訴人所動用，則上訴人主張被上訴人第一銀行未經其同意、及完成塗銷上開
    最高限額抵押權設定下，擅自於八十七年三月四日放款，造成其每月一萬九千二
    百五十三元之利息損失云云，即與事實不符，要非可採。
  (四)至上訴人主張其與被上訴人丙○○完成系爭土地買賣後，於八十六年七月間即以
    三百八十萬元將系爭土地出賣予張明順，並收受三十萬元之定金，因拖延時日未
    能履約，經張明順於八十九年二月五日解除契約，造成其一百六十五萬元預期利
    益之損失、及應賠償張明順三十萬元違約金之損失，而請求此部分之賠償一節，
    惟查：上訴人就此部分之事實，並未提出任何證據以資證明，又據証人張明順於
    本院準備程序中結証稱：伊以三百八十萬元向乙○○購買土地，當時伊是交代伊
    太太付三十萬元定金給他，但未給收據，不確定三十萬元現金是否從銀行領出，
    乙○○要賠伊之三十萬元尚未付給伊云云，惟上訴人就如何交付該三十萬元定金
    予証人張明順一節，卻陳稱：張明順親自將三十萬元定金分二次交給伊云云，顯
    與証人張明順所証述情節不符，又其等二人間買賣標的物既為不動產，關係雙方
    權益甚大，不僅未書立不動產買賣契約書，且於交付三十萬元定金亦未書立收據
    ，此與民間不動產買賣交易習慣迥然不同，上訴人是否有出賣系爭土地予証人張
    明順，已有可疑，縱認上訴人就系爭土地與証人張明順間之買賣屬實，惟系爭土
    地上之抵押權未能塗銷，既難以可歸責於被上訴人之事由，已如上述，則上訴人
    請求被上訴人應連帶賠償其此部分損失，亦乏依據。
七、綜上所述；上訴人並未能提出被上訴人有詐稱系爭土地共同擔保所設定之本金最
    高限抵押權八百八十七萬元可全部塗銷之積極事証，則其依侵權行為、及債務不
    履行損害賠償法律關係，請求被上訴人應連帶賠償二百四十一萬元，及自起訴狀
    繕本送達之翌日起迄清償日止按年息百分之五計算之利息，為無理由，其假執行
    之聲請亦失所依附，原審為上訴人敗訴之判決，及駁回假執行之聲請，並無不合
    ，上訴意旨猶執詞指摘原判決不當，求予發棄改判，為無理由，應予駁回。
八、本案事實已臻明確，兩造其餘攻擊防禦方法，不足以影響本判決結果，爰不一一
    論述，併此敘明。
據上論結：本件上訴為無理由，依民事訴訟法第四百四十九條第一項、第七十八條、
第四百六十三條、第三百八十五條第一項前段判決如主文。
中      華      民      國    九十      年      六      月     十二     日
~B1民事第四庭審判長法  官  黃斐君
~B2                法  官  張鑫城
~B3                法  官  張浴美
右為正本係照原本作成。
如對本判決上訴，須於收受判決送達後二十日內向本院提出上訴書狀，其未表明上訴
理由者，應於提出上訴後二十日內向本院提出上訴理由書（須按他造人數附具繕本）
，並繳納送達用雙掛號郵票拾份（每份參拾肆元）。
上訴時應提出委任律師或具有律師資格之人之委任狀；委任有律師資格者，另應附具
律師及格證書及釋明委任人與受任人有民事訴訟法第四百六十六條之一第一項但書或
第二項（詳附註）所定關係之釋明文書影本。
~B                 書記官  郭振祥
中      華      民      國    九十      年      六      月     十三     日
附註：
民事訴訟法第四百六十六條之一（第一項、第二項）
對於第二審判決上訴，上訴人應委任律師為訴訟代理人。但上訴人或其法定代理人具
有律師資格者，不在此限。
上訴人之配偶、三親等內之血親、二親等內之姻親，或上訴人為法人、中央或地方機
關時，其所屬專任人員具有律師資格並經法院認為適當者，亦得為第三審訴訟代理人
。
                                                                        Ｙ


司法院資訊處製作；財團法人民間司法改革基金會備份。
